【裁判字號】    97,上易,214
【裁判日期】    970604
【裁判案由】    詐欺等
【裁判全文】
臺灣高等法院臺中分院刑事判決         97年度上易字第214號
上  訴  人  臺灣臺中地方法院檢察署檢察官
被      告  乙○○
                      之17
選任辯護人  趙建興律師
被      告  戊○○
上  一  人
選任辯護人  林伸全律師
上列上訴人因被告等詐欺等案件，不服臺灣臺中地方法院九十五
年度易字第三六五五號中華民國九十六年十月十九日第一審判決
（起訴案號：臺灣臺中地方法院檢察署九十五年度偵字第七四○
四、一四五一七號），提起上訴，本院判決如下：
    主  文
原判決關於戊○○被訴違反公司法部分，撤銷。
戊○○共同違反未經設立登記，不得以公司名義經營業務之規定
，處拘役肆拾日，如易科罰金，以銀元佰元即新臺幣玖佰元折
算壹日，減為拘役貳拾日，如易科罰金，以銀元佰元即新臺幣
玖佰元折算壹日。
其他部分，上訴駁回。
    事  實
一、戊○○係乙○○（本案違反公司法之犯行，業經原審判決有
    罪確定）之配偶。緣乙○○明知未經設立登記，不得以公司
    名義經營業務，竟自民國（下同）九十二年間某日起，至九
    十四年十一月間某日止，未經向主管機關辦理公司設立登記
    ，即先後在臺中市○區○○路一段三五四號二樓、臺中市○○區○○路四段六一八號五樓之七等處，以「寶鉅科技有限
    公司」（以下簡稱為寶鉅公司）名義對外經營監視錄影攝影
    器材設備之買賣業務；期間乙○○並持「寶鉅公司」名片（
    名片上並印製其姓名），向址設於臺中市○○○○街五號五
    樓之一之「冠達科技有限公司」（以下簡稱為冠達公司）之
    共同實際負責人丙○○（係冠達公司之代表人）及丁○○（
    係丙○○之夫）進貨，買受監視錄影攝影器材等相關設備，
    而以寶鉅公司名義經營業務。詎戊○○明知此情，竟與乙○○基於共同違反公司法上開規定之犯意聯絡，同意依據乙○○所告知之進貨金額與付款日期，多次簽發遠期支票給乙○○持以向「冠達公司」作為支付貨款之用，而與乙○○共同
    違反未經設立登記，不得以公司名義經營業務之規定。
二、案經「冠達公司」訴由臺灣臺中地方法院檢察署檢察官偵查
    起訴。
    理  由
甲、被告戊○○有罪部分
一、本案被告戊○○於本院審理期日並未到庭。依據其於本院準
    備程序所為之陳述，被告戊○○雖是認伊確有依據伊之配偶
    乙○○所告知之進貨金額與付款日期，多次簽發遠期支票交
    給伊之配偶乙○○持以向「冠達公司」作為支付貨款之用，
    但被告戊○○仍矢口否認伊有被訴違反公司法之犯行，並辯
    稱：伊並未參與伊之配偶乙○○與「冠達公司」之間之交易
    ，並未參與「寶鉅公司」業務之經營，應無違反公司法之規
    定之情形等語。被告戊○○之選任辯護人並以：乙○○、戊○○雖屬夫妻關係，然「寶鉅公司」係由乙○○獨自經營，
    戊○○當時係另在「全虹企業股份有限公司」任職，且「冠
    達公司」持有戊○○所簽發之支票，乃因乙○○有信用卡債
    信問題無法申請票據，戊○○才會借票給乙○○使用，如附
    表所示支票之支票簿及印章均係戊○○親自保管，乙○○須
    簽發支票使用，戊○○始依乙○○指示之金額簽發支票交由
    乙○○使用，戊○○並未參與經營寶鉅公司業務，依據證人
    劉世賢、丙○○及乙○○在原審法院之證詞，可知「寶鉅公
    司」與告訴人公司之交易往來，均由乙○○出面接洽，該公
    司係由乙○○一人獨自經營，應可認定，否則以告訴人與「
    寶鉅公司」交易往來將近二年，總交易金額超過一千萬元，
    及雙方私交相當密切之情形，告訴人當不可能於警訊漏未陳
    稱被告戊○○亦有共同經營，而至事後之九十四年十二月十
    九日才具狀追加戊○○為被告等情，為被告戊○○辯護。
二、然查，本案共同被告乙○○確有未經向主管機關辦理公司設
    立登記，即於上開期間先後在臺中市○區○○路一段三五四
    號二樓、臺中市○○區○○路四段六一八號五樓之七等處，
    以「寶鉅公司」名義對外經營監視錄影攝影器材設備之買賣
    業務之犯罪事實，除據本案共同被告乙○○於偵、審中均為
    認罪之陳述之外，其此部分違反公司法之犯行，並經原審判
    決有罪確定。依據本案共同被告乙○○之供述，「寶鉅公司
    」之業務係「監視錄影攝影器材設備」之買、賣，則有關上
    開商品買賣之付款、收款，本已堪認屬「寶鉅公司」之業務
    範圍。況本案被告戊○○係本案共同被告乙○○之配偶，關
    於乙○○經營上開業務有無向主管機關辦理公司設立登記，
    被告戊○○不可能推稱不知。再依據本案共同被告乙○○於
    原審法院審理時，以證人身分所證述：「我沒有辦法申請支
    票，我因為信用卡的債務，沒有辦法申請支票帳戶」、「（
    所以戊○○的支票是為了供你生意所用而開戶的？）是的」
    、「（戊○○支票帳戶資金何來？）是我提供給戊○○的，
    我去跟客戶收錢，我的客戶支票會兌現，兌現後我會拿現金
    給戊○○，由戊○○把現金存到他的支存帳戶」、「（每次
    應付款給冠達公司時，支票如何開出來？）冠達每個月底會
    給我當月進貨明細表，我自己整理好之後，會把金額寫在一
    張ＭＥＭＯ紙上，告訴戊○○金額及票期，請戊○○開票」
    等語（見原審卷二第三○至三二頁），被告戊○○知悉本案
    共同被告乙○○與「冠達公司」之交易情況，情甚明顯。在
    此情形，被告戊○○仍同意依據乙○○所告知之進貨金額與
    付款日期，多次簽發遠期支票交給乙○○持以向「冠達公司
    」作為支付貨款之用，而就「寶鉅公司」應付貨款負擔支票
    發票人之民事責任；則本案被告戊○○有與乙○○共同以未
    經設立登記之「寶鉅公司」名義經營業務之犯意聯絡，尤屬
    無可爭議之事項。被告戊○○及其選任辯護人以上開情詞否
    認此部分被訴之犯罪，尚非可採。復有「寶鉅公司」（其上
    印有被告乙○○之姓名）名片一紙、共同被告乙○○以「寶
    鉅公司」名義與「冠達公司」交易之應收帳款明細表十一紙
    、出貨單六十四紙、付款簽收簿四紙及公司基本資料查詢表
    等附卷可按，事證明確，被告戊○○此部分犯行，至堪認定
    。
三、被告戊○○行為後，刑法業於九十四年二月二日修正公布，
    於九十五年七月一日施行，且按行為後法律有變更者，適用
    行為時之法律，但行為後之法律有利於行為人者，適用最有
    利於行為人之法律，現行刑法第二條第一項訂有明文。此條
    規定乃與刑法第一條罪刑法定主義契合，而貫徹法律禁止溯
    及既往原則，係規範行為後法律變更所生新舊法律比較適用
    之準據法，是刑法第二條本身雖經修正，但刑法第二條既屬
    適用法律之準據法，本身尚無比較新舊法之問題，應一律適
    用裁判時之現行刑法第二條規定，以決定適用之刑罰法律，
    先予敘明。又以本次刑法修正之比較新舊法，應就罪刑有關
    之共犯、未遂犯、想像競合犯、牽連犯、連續犯、結合犯，
    以及累犯加重、自首減輕暨其他法定加減原因與加減例等一
    切情形，綜其全部罪刑之結果而為比較（最高法院九十五年
    五月二十三日著有九十五年度第八次刑庭會議決議可資參照
    ）。又公司法第十九條法定刑「科或併科新臺幣十五萬元以
    下罰金」之部分，因刑法第三十三條第五款業經修正，茲比
    較修正前後之法律，所得科處最高罰金法定刑雖均屬相同，
    然修正前該罪罰金刑最低額為銀元一元，換算為新臺幣三元
    ，修正後該罪最低度罰金刑為新臺幣一千元，自以被告戊○○行為時即修正前關於科處罰金刑之法律較為有利，應依刑
    法第二條第一項前段適用修正前刑法之規定。是核被告戊○○所為，係犯公司法第十九條第一項之罪，應依同法第二項
    之規定處罰。就上開犯行之實行，被告戊○○與共同被告乙○○之間有犯意聯絡及行為分擔，均為共同正犯。又被告戊○○與共同被告乙○○係於同一營業行為繼續中，以未經設
    立登記之寶鉅公司名義經營業務，核其行為本質，屬於繼續
    犯性質之單純一罪，僅成立一罪。
乙、被告乙○○、戊○○被訴詐欺取財無罪部分
一、本案公訴人之公訴意旨另以：被告乙○○、戊○○二人自九
    十二年底起至九十四年十一月止，共同意圖自己不法之所有
    ，並基於詐欺取財之概括犯意聯絡，由被告戊○○提供其簽
    發付款人為臺北國際商業銀行臺中分行（帳號為00000
    000，起訴書誤載為00000000號，業經原審蒞庭
    檢察官當庭更正）支票，且推由被告乙○○並持「寶鉅公司
    」名片（該名片上並印製有被告乙○○之姓名），向設於臺
    中市○○○○街五號五樓之一即「冠達公司」之共同實際負
    責人丙○○（係冠達公司之代表人）及丁○○（係丙○○之
    夫），佯稱欲以「寶鉅公司」名義與「冠達公司」長期交易
    ，而向「冠達公司」進貨買受監視錄影攝影器材等相關設備
    ，並要求丙○○、丁○○同意放寬付款期限，使丙○○、丁○○均陷於錯誤，約定採「月結簽發兩個月期票」方式付款
    ，被告乙○○、戊○○即利用上開機會，先以小量金額進行
    多次交易，簽發之付款支票亦均兌現，藉以取得丙○○、丁○○之信任，而逐漸擴張往來交易之金額，至九十四年七月
    間止交易金額每月已達約九十萬元，嗣於九十四年八月間迄
    至同年十一月止，被告乙○○、戊○○利用丙○○、丁○○
    疏於防範及付款期限甚長之機會，大量向「冠達公司」進貨
    達四百四十八萬五千一百六十四元（其中八月份為一百五十
    二萬七千九百五十元、九月份為一百三十七萬五千一百九十
    元、十月份為一百二十五萬零四百七十元、十一月份為一百
    十萬五千八百六十四元），使丙○○、丁○○均不疑有詐而
    如數給付前開貨款等值之器材，被告乙○○、戊○○得手後
    ，嗣因被告戊○○所簽發如附表所示（編號２至７）之支票
    六紙均未兌現，丙○○、丁○○始知受騙，因認被告乙○○
    、戊○○均涉犯刑法第三百三十九條第一項之詐欺取財罪嫌
    等語。
二、惟按犯罪事實應依證據認定之，無證據不得認定犯罪事實；
    又不能證明被告犯罪者，應諭知無罪之判決；此於刑事訴訟
    法第一百五十四條第二項、第三百零一條第一項分別定有明
    文。次按所謂認定犯罪事實之證據，係指足以認定被告確有
    犯罪行為之積極證據而言，該項證據自須適合於被告犯罪事
    實之認定，始得採為斷罪之資料；又事實之認定，應憑證據
    ，如未能發現相當確實證據，或證據不足以證明，自不能以
    推測或擬制之方法，以為裁判之基礎；又認定犯罪事實所憑
    之證據，無論係直接證據或間接證據，其為訴訟上之證明，
    須於通常一般之人均不致有所懷疑，而得確信其為真實之程
    度者，始得據為有罪之認定，倘其證明尚未達到此一程度，
    而有合理之懷疑存在，基於無罪推定之原則，即應為無罪之
    判決（最高法院二十九年上字第三一○五號、四十年臺上字
    第八六號、七十六年臺上字第四九八六號判例參照）。又按
    刑法第三百三十九條第一項、第二項詐欺罪之成立，須意圖
    為自己不法之所有，以詐術使人將本人或第三人之物交付或
    得財產上之不法利益為要件，所謂以詐術使人交付，必須被
    詐欺人因其詐術而陷於錯誤，若其所用方法，不能認為詐術
    ，亦不致使人陷於錯誤，即不構成該罪（最高法院四十六年
    台上字第二六○號判例參照）。且刑法之故意，係指認識犯
    罪之構成事實，且進而決定為其行為之意思，其中決定為其
    行為之意思，皆有一定之遠因，即「動機」，通常動機與犯
    罪之成立無關，或以之為科刑時應予審酌之事項，然於特殊
    之犯罪，若以之為主觀不法構成要件之構成要素者，如刑法
    分則中規定以「意圖」為成立要件之罪，法律既明定為犯罪
    構成要件，則動機已成犯罪內容之一部分，不得再視為一般
    之動機，故目的犯（意圖犯）在主觀上除須具備故意之構成
    要件外，尚須具備法定之不法意圖，否則其犯罪即無以成立
    （最高法院九十三年度臺上字第四七九八號判決意旨參照）
    。至於債務人於債之關係成立後，如有未依債之本旨履行民
    事債務之情形，在一般社會經驗上可能之原因甚多，苟無足
    以證明其在債之關係發生時，自始即具有不法所有意圖之積
    極證據，亦僅能令負民事債務不履行之責任，依刑事訴訟法
    第一百五十四條之規定，尚不得據此債信違反之客觀事態，
    而推定債務人原有詐欺取財或詐欺得利之犯意。
三、本案公訴人指訴被告乙○○、戊○○涉有詐欺取財之罪嫌，
    係以：（一）告訴代理人林家進律師於偵查中之指訴；（二
    ）證人丙○○於警訊時之陳述及原審法院審理時之證詞，及
    證人丁○○於警訊時之陳述、檢察官訊問時之證詞及原審法
    院審理時之證詞；（三）依卷附其上印有被告乙○○姓名之
    「寶鉅公司」名片一紙、被告乙○○與戊○○之結婚喜帖一
    紙、被告乙○○以「寶鉅公司」名義與「冠達公司」交易之
    應收帳款明細表十一紙、出貨單六十四紙、付款簽收簿四紙
    ，及被告戊○○簽發如附表所示（編號２至７）之支票六紙
    、退票理由單一張，被告戊○○在臺北國際商業銀行、永豐
    商業銀行開戶明細查詢表與帳號查詢對照表各一件、臺北國
    際商業銀行臺中分行（帳號為0000000000000
    號）客戶歷史資料查詢明細表一件、永豐商業銀行九十六年
    一月十二日函併附被告戊○○支票存款帳戶（帳號為000
    0000000000號）交易紀錄明細表一件及公司基本
    資料查詢表，可知被告乙○○、戊○○為夫妻，其等二人利
    用「月結簽發兩個月期票」之延緩付款及先小額交易後大量
    進貨方式，於進貨之初幾乎無須自有資金或成本，亦即進貨
    變賣後所收款項足夠支付前三月之貨款（當月及二月期票）
    ，且因被告乙○○、戊○○向「冠達公司」進貨之監視錄影
    攝影器材等貨品變現極為容易，其等二人一方面將向「冠達
    公司」進貨之貨物賣出，並將貨款挪為自己私人花用外，另
    方面用以支付貨款之支票則任其退票，足認被告乙○○、戊○○均具詐欺取財之犯意，施用詐術而向「冠達公司」進貨
    詐騙監視錄影攝影器材等貨物；（四）又依卷附法務部票據
    信用資訊連結作業（就盈霞實業有限公司支票存款帳戶之退
    票紀錄）、第一銀行重點分行服務窗口一覽表、證人丁○○
    持有使用之中華電信股份有限公司00000000號電話
    通話明細表及原審法院九十五年六月八日九十五年度訴字第
    八五三號民事判決，可知被告乙○○、戊○○積欠前開貨款
    四百四十八萬五千一百六十四元後，其等二人雖於九十四年
    十一月二十一日有與證人丁○○、丙○○協商債務處理事宜
    ，及被告戊○○嗣有償還其中一百萬元之情事，惟由被告乙○○、戊○○二人於九十四年十一月二十一日係以業經遭拒
    絕往來之支票（即發票人為「盈霞實業有限公司」、付款人
    為第一銀行新竹分行之支票）交予證人丁○○、丙○○欲換
    回被告戊○○先前所簽發未兌現之支票，及被告乙○○、戊○○事後均避不見面，且於前開原審法院九十五年度訴字第
    八五三號民事事件審理期間均未到庭並經一造辯論判決後，
    被告戊○○始於九十五年八月間委託他人償付前開一百萬元
    之事等情觀之，益可佐證被告乙○○、戊○○前揭詐欺取財
    之犯行等情，為提起此部分公訴所憑證據及推論之依據。
四、訊據本案被告乙○○固不否認其於前揭期間有以「寶鉅公司
    」名義與「冠達公司」進貨交易，且是認其自九十四年十一
    月十八日起，為給付「冠達公司」貨款所交付之附表編號２
    至７所示支票六紙有退票而積欠「冠達公司」貨款之情事，
    惟堅詞否認其有公訴人所指訴之詐欺取財不法犯行，並辯稱
    ：伊並非為詐騙「冠達公司」之貨物而與「冠達公司」交易
    ，伊均有按期給付貨款予「冠達公司」，九十四年十一月是
    週轉不靈，不得已才跳票，並非有意詐欺等語。被告乙○○
    之選任辯護人則以：乙○○與「冠達公司」之交易期間長達
    近二年，期間均係由乙○○以交付期票方式給付「冠達公司
    」貨款，總交易金額則高達一千餘萬元，且自九十三年二月
    起至九十四年十一月初止，乙○○應給付「冠達公司」之貨
    款期票均按時兌現，被告乙○○在此段期間，自「冠達公司
    」進貨之後倘未正常經營其買賣監視錄影攝影器材等相關設
    備之業務，實無在此長期交易期間仍按期給付高達七百十餘
    萬元之可能，本件純屬正當之買賣行為，乙○○並無任何施
    用詐術之行為，丁○○、丙○○亦均非陷於錯誤而交付「冠
    達公司」之財物，且由乙○○於九十四年十一月十八日第一
    筆七十六萬三千九百元之貨款退票後，旋即於同月二十一日
    與丁○○、丙○○協調債務清償事宜，及嗣於九十五年八月
    間已將原來登記於戊○○名下、其與戊○○共同居住之臺中
    市○○區○○路四段六一八號五樓之七房屋之出售價款中之
    一百萬元償還「冠達公司」，益見本件係乙○○一時支付不
    能之債務不履行，為屬民事糾葛，與詐欺取財無涉等語，為
    被告乙○○辯護。至於被告戊○○部分，其並未於本院審理
    期日到庭，依據被告戊○○於本院準備程序之陳述，其則否
    認有與乙○○共同詐欺，並辯稱：伊除有簽發支票交與乙○○使用之外，即未參與「寶鉅公司」業務之經營等語；另被
    告戊○○之選任辯護人則以：乙○○、戊○○雖屬夫妻關係
    ，然「寶鉅公司」係由乙○○獨自經營，戊○○當時係另在
    「全虹企業股份有限公司」（以下簡稱為全虹公司）任職，
    且冠達公司持有戊○○所簽發如附表所示等之支票，乃因乙○○有信用卡債信問題無法申請票據，戊○○才會借票給乙○○使用，如附表所示支票之支票簿及印章均係戊○○親自
    保管，乙○○須簽發支票使用，戊○○始依乙○○指示之金
    額簽發支票交由乙○○使用，被告戊○○僅係簽發支票借與
    乙○○使用，並未參與「寶鉅公司」業務之經營，更未有向
    「冠達公司」詐騙貨物之行為，且衡諸戊○○並未脫產而於
    九十五年八月十八日，將登記其名下即臺中市○○區○○路
    四段六一八號五樓之七房屋之出售價款中之一百萬元償還「
    冠達公司」，益見其無向告訴人詐欺取財之行為等情詞，為
    被告戊○○辯護。
五、經查，就本案公訴人所提出證據之證據能力爭議部分，本院
    認定如下：
（一）證人丁○○、丙○○雖曾分別於警訊時為陳述，但因證人
      丁○○嗣於檢察官訊問時業已另具結作證，且證人丁○○
      、丙○○亦均於原審法院審理時到庭以證人身分具結作證
      ，經核其等二人於司法警察訊問時之陳述，尚無刑事訴訟
      法第一百五十九條之二所規定之「具有較可信之特別情況
      且為證明犯罪事實存否必要者」之情形，則依據刑事訴訟
      法第一百五十九條第一項之規定，其等二人之警訊陳述，
      均應認無證據能力。
（二）又告訴代理人林家進律師係於偵查中受「冠達公司」之委
      任而對被告乙○○、戊○○指訴前揭罪嫌。告訴代理人林
      家進律師並非親自經歷或見聞被告乙○○、戊○○如何以
      「寶鉅公司」名義與「冠達公司」交易之人，其所為之指
      訴，核屬自丁○○、丙○○所聽聞而來之傳聞證據，與告
      訴人之指訴無異；且其於檢察官訊問時，亦未經使立於證
      人之身分請其具結而為證述；則依據刑事訴訴訟法第一百
      五十八條之三、第一百五十九條第一項之規定，告訴代理
      人林家進律師於偵查本於告訴代理人身分所為之指述，亦
      無從認有證據能力。
（三）次按被告以外之人於偵查中向檢察官所為陳述，除顯有不
      可信之情況者外，得為證據，同法第一百五十九條之一第
      二項定有明文。且現階段刑事訴訟法規定檢察官代表國家
      偵查犯罪、實施公訴，依法其有訊問被告、證人及鑑定人
      之權，證人、鑑定人且須具結，而實務運作時，檢察官偵
      查中向被告以外之人所取得之陳述，原則上均能遵守法律
      規定，不致違法取供，其可信度極高，職是，被告以外之
      人前於偵查中已具結而為證述，除反對該項供述得具有證
      據能力之一方，已釋明「顯有不可信之情況」之理由外，
      不宜以該證人未能於審判中接受他造之反對詰問為由，即
      遽指該證人於偵查中之陳述不具證據能力。則證人丁○○
      於九十五年八月二十二日檢察官訊問時既係經具結而為證
      述，且依當時訊問筆錄作成之情況並無顯不可信之情事，
      證人丁○○此部分證言，自應認有證據能力。
（四）除前述證據能力之說明外，檢察官、被告乙○○、戊○○
      及其等二人之辯護人對於下列其餘證據方法之證據能力，
      於原審及本院準備程序時均表示無意見，且於法院調查證
      據時，知有刑事訴訟法第一百五十九條第一項不得為證據
      之情形，亦未於言詞辯論終結前聲明異議，茲審酌該等言
      詞陳述及書面作成時之情況，並無不宜作為證據之情事，
      依刑事訴訟法第一百五十九條之五之規定，自得作為證據
      ，併予敘明。
六、次就被告乙○○與戊○○二人有無公訴人所指訴之詐欺取財
    犯行部分，公訴人雖以上開經本院認有證據能力之證據，指
    訴被告乙○○與戊○○二人就附表編號２至７所示六紙支票
    向「冠達公司」進貨部分，有詐欺取財之犯行，第查：
（一）依據卷附「寶鉅公司」與「冠達公司」交易紀錄一覽表一
      紙、付款簽收簿四紙（見九十五年度偵字第七四○四號偵
      查卷一一六至一二○頁），及被告戊○○在臺北國際商業
      銀行開戶明細查詢表、帳號查詢對照表及臺北國際商業銀
      行臺中分行（帳號為0000000000000號）客
      戶歷史資料查詢明細表各一件（見原審法院卷二第一一六
      至一二二頁）等證據，可知被告乙○○所經營之「寶鉅公
      司」自九十三年二月起，至九十四年十一月間，每月均有
      與「冠達公司」進貨而為交易，其等交易期間長達近二年
      、交易總金額亦高達一千一百六十五萬九千零五十五元，
      在此期間之每月交易金額分別為：九十三年二月為十四萬
      三千五百五十五元、九十三年三月為二十三萬二千元、九
      十三年四月為二十一萬一千二百元、九十三年五月為八萬
      零八百元、九十三年六月為二十一萬五千元、九十三年七
      月為三十八萬六千八百元、九十三年八月為四十三萬五千
      四百元、九十三年九月為五十萬六千二百元、九十三年十
      月為四十萬元、九十三年十一月為三十八萬九千四百元、
      九十三年十二月為二十一萬五千四百元、九十四年一月為
      五十九萬三千四百元、九十四年二月為四十二萬零六百元
      、九十四年三月為四十三萬五千八百元、九十四年四月為
      七十一萬九千元、九十四年五月為七十八萬七千六百元、
      九十六年六月為六十三萬六千元、九十四年七月為九十四
      萬五千四百元、九十四年八月為一百十七萬九千六百元、
      九十四年九月為八十一萬八千元、九十四年十月為一百十
      四萬四千元、九十四年十一月為七十六萬三千九百元，交
      易總金額為一千一百六十五萬九千零五十五元，期間被告
      乙○○並均以被告戊○○簽發（付款人均為臺北國際商業
      銀行臺中分行、帳號為0000000000000號；
      遠期發票日）之支票持之交付「冠達公司」作為給付貨款
      之方法。本案證人即「冠達公司」之實際負責人丁○○於
      原審法院審理時，亦證稱上開交易資料確屬正確（見原審
      卷二第七頁）。依據被告乙○○所經營之「寶鉅公司」與
      「冠達公司」之間之上開每月交易金額、給付貨款方式、
      交易總金額、給付兌現貨款等情以觀，顯見僅九十三年二
      月、九十三年五月之交易金額未達二十萬元外，其餘九十
      三年迄九十四年七月止之每月交易金額均自二十餘萬元至
      九十餘萬元不等，且在交易總金額高達一千一百六十五萬
      九千零五十五元中，被告乙○○於九十三年二月迄九十四
      年七月此段期間所給付「冠達公司」之貨款期票均按期兌
      現，其有兌現之貨款期票總額高達七百十餘萬元，則被告
      於上開期間向「冠達公司」進貨之後，確有正常經營買賣
      監視錄影攝影器材等相關設備之業務，此應屬可以認定係
      屬真實之事項。被告乙○○此部分所辯，應屬可信。又就
      上開已有付款之交易，其中九十四年四、五、六、七月份
      之交易總額依序已有七十一萬九千元、七十八萬七千六百
      元、六十三萬六千元、九十四萬五千四百元；而公司業務
      經營之規模逐漸擴大，此並不違反一般公司經營常態；則
      被告乙○○所經營之「寶鉅公司」於九十四年八、九、十
      、十一月份，依序向「冠達公司」進貨一百十七萬九千六
      百元、八十一萬八千元、一百十四萬四千元及七十六萬三
      千九百元，如與上開九十四年四、五、六、七月份之進貨
      金額相互比較，亦難認有異常之大量進貨情事。如以被告
      乙○○已經支付之上開貨款金額，與本案告訴人指訴之未
      獲支付貨款金額（即附表編號２至８所示）共計四百四十
      八萬五千一百六十四元相互比較，亦難認被告乙○○乃至
      戊○○二人，有以少數金額交易先取得證人丁○○、丙○○之信任，並以簽發遠期貨款期票方式以求大量進貨並延
      緩付款之詐術方式，嗣再任令貨款期票退票，以達詐騙冠
      達公司貨物之目的之犯罪情事。公訴人前揭不利被告乙○○、戊○○之主張及其推論，尚難憑採。
（二）再者，本案被告乙○○所經營之「寶鉅公司」固有積欠「
      冠達公司」上開貨款，但債務不履行仍需負債務清償責任
      ，非謂其可逃避告訴人之追討而不必清償上開債務；且其
      因此會致信譽嚴重受損，甚至遭受刑事詐欺追訴，被告乙○○亦應不難想像。而商場交易採用「月結簽發兩個月期
      票」之方式付款，亦非可認有違商場交易習慣；本案告訴
      人亦未指訴上開付款方式與其所經營上開行業之交易習慣
      有何違背，自無從遽以被告乙○○所經營之「寶鉅公司」
      向「冠達公司」進貨之時，係以上開方式付款，即認定其
      早已蓄意詐欺。且本案被告乙○○所經營之「寶鉅公司」
      在九十四年七、八、九、十、十一月份各向「冠達公司」
      進貨之金額依序分別為九十四萬五千四百元、一百十七萬
      九千六百元、八十一萬八千元、一百十四萬四千元、七十
      六萬三千九百元，此部分認定之理由已如上述。而就上開
      貨款之支付部分，依據告訴人之指訴，其中九十四年七月
      份之貨款支票有獲兌付，另在九十四年八月份之一百十七
      萬九千六百元貨款部分，除附表編號２之貨款支票七十六
      萬三千九百元未予兌現之外，其餘約四十餘萬元之貨款支
      票亦有兌現；此外之其餘貨款則未獲支付。惟依據本案公
      訴人之指訴，被告乙○○所經營之「寶鉅公司」向「冠達
      公司」進貨，既係約定採用「月結簽發兩個月期票」之付
      款方式；則被告乙○○如於進貨時即有意詐欺，其儘可自
      九十四年九、十月間起，即讓同年七、八月間之貨款支票
      不獲支付，應無為詐得九十四年十一月份價值七十六萬三
      千九百元之財物，而支付上開九十四年七、八月各為九十
      四萬五千四百元及四十餘萬元之貨款之理。再者，本案被
      告乙○○、戊○○於九十四年二月、三月間即搬至臺中市
      南屯區○○路○段六一八號五樓之七居住，嗣被告乙○○
      於九十四年十一月十八日在附表編號２所示之支票退票後
      ，確有偕同被告戊○○於九十四年十一月二十一日欲與證
      人丁○○、丙○○協調債務處理事宜，此係證人丁○○、
      丙○○於原審法院均證述一致之事實。而在此後，被告戊○○亦有於九十五年七月二十六日偕同不動產公司人員，
      與「冠達公司」之代表人即證人丙○○簽立協議書，約定
      將以出售登記於被告戊○○名下之臺中市○○區○○路四
      段六一八號五樓之七房屋及其坐落基地價款中之一百萬元
      償還冠達公司，且被告戊○○於九十五年八月十八日亦有
      依約委由「僑馥經理股份有限公司」匯款前開出售房地價
      款中之一百萬元予「冠達公司」，此情亦有協議書（見原
      審法院卷一第一一九頁）、匯款委託書（見九十五年度偵
      字第七四○四號偵查卷一二二頁）各一件附卷可按，並經
      證人丙○○於原審法院審理時結證屬實（見原審法院卷二
      第十五頁）。依據上開債務協商及清償過程，亦無從推認
      被告乙○○乃至被告戊○○向冠達公司進貨買受前開貨物
      係具不法所有之意圖。
（三）本案被告乙○○雖曾於檢察官偵訊時，供稱：「（你貨是
      否都已賣出去了？）是的」、「（貨款呢？）付之前的貨
      款，其餘的買房子、車子、投資，都花掉了」等語（見七
      四○四號偵卷第四六頁），惟所謂之「買房子、車子、投
      資」係指何時之事，因檢察官未再訊問，其情如何均不得
      而知。嗣在原審法院審理時，本案被告乙○○以證人身分
      所證述：「（依照你偵訊所言，你把向告訴人公司取得的
      貨賣掉後，所得的金額用於買房子、車子、投資及其他花
      費，是否可以說明這些支出的金額各為多少？）金額我現
      在沒有辦法算，因為我還有賠給客戶錢，因為丁○○賣給
      我的東西有些是壞的，所以有些錢我沒有跟客戶收，我開
      給丁○○的票也不是一次跳票。我買房子頭期款加裝潢約
      一百萬元，車子頭期款是四十萬元，我有買樂透，有投資
      朋友開釣魚場，但是經營的不是很好，賠了三十萬元，加
      上後來丁○○給我的東西是壞的，沒有辦法跟客戶交代，
      日積月累，就週轉不靈」、「（你的投資、買房子、車子
      ，買樂透、投資釣魚場都是什麼時候的事情？）買房子是
      在九十二年底，買車子是在九十三年，樂透我都是每期都
      有買，有時幾千元、有時幾萬元，釣魚場的投資是在九十
      二年，但是經營不善，九十二年就結束了」、「因為我會
      跟朋友借錢週轉，這樣轉來轉去才出問題的」等語（見原
      審卷二第三二、三三頁），卷內既無證據足認非屬真實，
      則被告乙○○於九十二、三年間縱有上開支付，徵之其於
      九十三年間與「冠達公司」之進貨交易並無進貨未為付款
      之情事，自無從以被告乙○○之上開偵訊供詞，資為認定
      其將九十四年八至十一月間之所收貨款用於買房子、車子
      、投資，而蓄意不對「冠達公司」支付貨款之證據。另被
      告乙○○縱有經營「寶鉅公司」，但現今民眾之經濟生活
      多端，商業交易亦非均屬現金交易，因借貸週轉而致週轉
      不靈並非無有，公司之經營及其他經濟活動尤非定可獲利
      ；而在週轉不佳之情形下仍繼續營運，終至改善營業狀況
      之情形，亦非少見；則在週轉不佳之情形下仍繼續進貨營
      運之情形，縱使嗣後始終無法改善營業狀況而至倒閉，在
      別無其他確切證據可為佐證之情形下，自亦無從僅憑事後
      無法支付之事實，即認定上開在週轉不佳之情形下，所為
      進貨營業之行為，均屬蓄意詐欺。以本案被告鄭雅惠於案
      發之後，需將其與被告乙○○日常生活居住之臺中市○○
      區○○路四段六一八號五樓之七之房屋與基地出賣，用以
      償債，益堪認定被告乙○○所辯：其於案發之時，已陷經
      濟週轉不靈乙情，應屬可信。
（四）再者，本案被告戊○○縱有因為同意依據被告乙○○所告
      知之進貨金額與付款日期，多次簽發遠期支票給被告乙○○持以向「冠達公司」作為支付貨款之用之行為，而堪認
      定其與被告乙○○有上開共同違反公司法之犯行；但被告
      乙○○既難認有公訴人所指訴之詐欺取財犯行，被告戊○○自亦無與被告乙○○共犯刑法詐欺取財罪之可能。至於
      被告乙○○、戊○○於九十四年十一月二十一日與證人丁○○、丙○○協商債務處理事宜時，被告乙○○交付予證
      人丁○○之支票（即發票人為盈霞實業有限公司、付款人
      為第一銀行新竹分行之支票）係屬遭拒絕往來之支票，固
      據證人丁○○、丙○○於本院審理時結證在卷，並有法務
      部票據信用資訊連結作業（就盈霞實業有限公司支票存款
      帳戶之退票紀錄）、第一銀行重點分行服務窗口一覽表、
      證人丁○○持有使用之中華電信股份有限公司00000
      000號電話通話明細表附卷可按，惟此部分至多僅能作
      為認定被告乙○○、戊○○事後履行債務時，其等二人是
      否有惡意不為履行債務之憑據，自無從依此反證被告乙○○向冠達公司進貨交易時或被告戊○○簽發支票時即：債
      之關係發生時，被告乙○○、戊○○自始即具有不法所有
      意圖，亦甚明灼。
（五）綜上理由，依公訴人所舉之證據方法及卷內證據，尚不足
      為被告乙○○、戊○○有犯刑法詐欺取財罪之認定。此外
      ，復查無其他積極充分之證據，足資證明被告乙○○、戊○○確有公訴人所指前揭詐欺取財之犯行。被告乙○○、
      戊○○與「冠達公司」之間之上開貨款、票款糾紛，核屬
      債務不履行之民事糾葛。揆諸首揭法條及判例意旨，不能
      證明被告乙○○、戊○○犯罪，此部分自均應為被告乙○○、戊○○無罪之諭知。
七、本案被告戊○○應有共同違反未經設立登記，不得以公司名
    義經營業務之規定之犯行，原審就此部分為被告戊○○無罪
    之判決，尚有未合。檢察官上訴指摘原審就此部分之判決不
    當，此部分之上訴為有理由，應由本院將原判決關於被告戊○○違反公司法部分予以撤銷改判。爰審酌被告戊○○之品
    行（並無犯罪紀錄）、共同違反公司法上開規定之情節、對
    正當營業及交易安全所生危害、及犯罪後之態度等一切犯罪
    情狀，量處拘役四十日，並諭知易科罰金折算之標準，以示
    懲儆。另被告戊○○之犯罪時間係在九十六年四月二十四日
    以前，所犯合於「中華民國九十六年罪犯減刑條例」第二條
    第一項第三款所定減刑條件，應依法減輕其宣告拘役二分之
    一，爰依法減為拘役二十日，並亦諭知易科罰金之折算標準
    。又按刑法第四十一條第一項前段規定，於九十四年一月七
    日修正、九十五年七月一日施行前之規定為：「犯最重本刑
    為五年以下有期徒刑以下之刑之罪，而受六個月以下有期徒
    刑或拘役之宣告，因身體、教育、職業、家庭之關係或其他
    正當事由，執行顯有困難者，得以一元以上三元以下折算一
    日，易科罰金」，被告戊○○行為時之易科罰金折算標準，
    修正前罰金罰鍰提高標準條例第二條（現已刪除）規定，就
    其原定數額提高為一百倍折算一日，則本案被告戊○○行為
    時之易科罰金折算標準，應以銀元一百元、二百元、三百元
    折算一日，經折算為新臺幣後，應以新臺幣三百元、六百元
    、九百元折算為一日。惟修正施行後之規定則為：「犯最重
    本刑為五年以下有期徒刑以下之刑之罪，而受六個月以下有
    期徒刑或拘役之宣告者，得以新臺幣一千元、二千元或三千
    元折算一日，易科罰金」。比較修正前、後之易科罰金折算
    標準，以被告戊○○行為時關於易科罰金之規定較為有利，
    是依據刑法第二條第一項前段之規定，本案就被告戊○○上
    開宣告刑及減得刑部分，均應依據修正前刑法第四十一條第
    一項前段、修正前罰金罰鍰提高標準條例第二條、現行法規
    所定貨幣單位折算新臺幣條例第二條，諭知易科罰金之折算
    標準。
八、至就被告乙○○、戊○○被訴詐欺取財罪部分，原判決以被
    告乙○○、戊○○此部分之犯罪不能證明，因而為乙○○、
    戊○○被訴詐欺取財部分均無罪之判決，於法並無不合。公
    訴人就此部分，仍以：被告乙○○、戊○○二人將其等向「
    冠達公司」之進貨賣出，貨款挪為私用，任令支票退票；且
    依據「寶鉅公司」與「冠達公司」交易情形，最後四個月間
    之交易金額即佔二十個月之交易金額之三分之一強，與九十
    三年度比較，八至十一月亦非年度旺季，堪認被告乙○○、
    戊○○二人在退票前四個月確有向「冠達公司」大量進貨之
    情事，足見主觀上有不法所有之犯意；又被告乙○○、戊○○二人已付七百十餘萬元之貨款如按月平均，依比例每月僅
    有三十九萬元，未付之四百四十餘萬元如按月平均，依比例
    每月未付貨款有一百二十萬元，二者比例相差懸殊，其等二
    人縱至九十五年八月又有清償一百萬元，亦仍有三百四十餘
    萬元之不法所得；被告乙○○、戊○○二人亦有持發票人為
    盈霞實業有限公司之被拒絕往來支票欲向證人丁○○、丙○○換回原先交付之部分支票等情詞，上訴指摘原審判決被告
    乙○○、戊○○被訴詐欺取財部分無罪不當；依據上開理由
    ，公訴人就此部分之上訴並無理由，應予駁回。又就被告戊○○出售臺中市○○區○○路四段六一八號五樓之七之房屋
    與基地之所得價款部分，除其中之一百萬元用於清償「冠達
    公司」之外，其餘之所得價款係用於清償積欠銀行之債務，
    此情業據被告乙○○之選任辯護人辯述在卷。依據卷內協議
    書，亦無被告戊○○有收取上開不動產買賣價金之記載。又
    如非上開房屋土地確有抵押優先債權，衡情本案告訴人要無
    在向法院聲請查封上開不動產之後，同意僅收受上開不動產
    買賣價金其中之一百萬元，即向法院撤回查封以促成上開不
    動產買賣之理。本案公訴人之上訴意旨指摘被告戊○○未將
    賣出上開不動產之全部所得用於清償「冠達公司」，因而指
    訴被告二人具有詐欺不法犯意部分，應屬誤認，併此敘明。
九、本案被告戊○○經合法傳喚，未於本院審理期日到庭，爰不
    待其陳述逕行判決。
十、據上論斷，應依刑事訴訟法第三百六十八條、第三百六十九
    條第一項前段、第三百六十四條、第二百九十九條第一項前
    段、第三百七十一條、公司法第十九條第二項，刑法第十一
    條前段、第二條第一項前段、修正前刑法第四十一條第一項
    前段、修正前罰金罰鍰提高標準條例第二條、現行法規所定
    貨幣單位折算新臺幣條例第二條、中華民國九十六年罪犯減
    刑條例第二條第一項第三款、第七條，判決如主文。
本案經檢察官甲○到庭執行職務。
中    華    民    國    97    年    6     月     4    日
            刑事第三庭   審判長法  官   王  增  瑜
                               法  官   梁  堯  銘
                               法  官   廖  柏  基
上列正本證明與原本無異。
不得上訴。
                               書記官   王  麗  英
中    華    民    國    97    年    6     月     4    日
附表：支票及貨款明細表
┌──┬─────────┬─────┬────┬───┬─────┬───┬────┐
│編號│   付款人         │金額（單位│發票日  │發票人│ 票號     │備註1 │備註2   │
│    │                  │：新臺幣）│（民國）│      │          │      │        │
├──┼─────────┼─────┼────┼───┼─────┼───┼────┤
│ 1  │臺北國際商業銀行臺│          │        │戊○○│          │有兌現│94年8月 │
│    │中分行（帳號為八一│          │        │      │          │      │貨款支票│
│    │000000000│          │        │      │          │      │        │
│    │○號）            │          │        │      │          │      │        │
├──┼─────────┼─────┼────┼───┼─────┼───┤        │
│ 2  │同上              │七十六萬三│94年11月│戊○○│QG0000000 │已退票│        │
│    │                  │千九百元  │18日    │      │          │      │        │
├──┼─────────┼─────┼────┼───┼─────┼───┼────┤
│ 3  │同上              │六十八萬二│94年12月│戊○○│QG0000000 │已退票│94年9月 │
│    │                  │千五百元  │8日     │      │          │      │貨款支票│
├──┼─────────┼─────┼────┼───┼─────┼───┤        │
│ 4  │同上              │六十八萬二│94年12月│戊○○│QG0000000 │已退票│        │
│    │                  │千五百元  │18日    │      │          │      │        │
├──┼─────────┼─────┼────┼───┼─────┼───┼────┤
│ 5  │同上              │四十一萬六│95年1月4│戊○○│QG0000000 │已退票│94年10月│
│    │                  │千八百元  │日      │      │          │      │貨款支票│
├──┼─────────┼─────┼────┼───┼─────┼───┤        │
│ 6  │同上              │四十一萬六│95年1月8│戊○○│QG0000000 │已退票│        │
│    │                  │千八百元  │日      │      │          │      │        │
├──┼─────────┼─────┼────┼───┼─────┼───┤        │
│ 7  │同上              │四十一萬六│95年1月 │戊○○│QG0000000 │已退票│        │
│    │                  │千八百元  │18日    │      │          │      │        │
├──┼─────────┼─────┼────┼───┼─────┼───┼────┤
│ 8  │                  │一百一十萬│        │      │          │      │94年11月│
│    │                  │五千八百六│        │      │          │      │貨款未簽│
│    │                  │十四元    │        │      │          │      │支票    │
├──┴─────────┼─────┼────┼───┼─────┼───┼────┤
│       合計             │四百四十八│        │      │          │      │        │
│                        │萬五千一百│        │      │          │      │        │
│                        │六十四元  │        │      │          │      │        │
└────────────┴─────┴────┴───┴─────┴───┴────┘
附錄論罪科刑法條：
公司法第十九條
未經設立登記，不得以公司名義經營業務或為其他法律行為。
違反前項規定者，行為人處一年以下有期徒刑、拘役或科或併科
新臺幣十五萬元以下罰金，並自負民事責任；行為人有二人以上
者，連帶負民事責任，並由主管機關禁止其使用公司名稱。


司法院資訊處製作；財團法人民間司法改革基金會備份。
